臺灣臺南地方法院民事裁定　　　　　　　94年度家抗字第13號
抗　告　人　財政部國有財產局臺灣南區辦事處臺南分處
法定代理人　乙○○
送達代收人　甲○○
相　對　人　遠東國際商業銀行股份有限公司
　　　　　　　　　　　　樓
法定代理人　丙○○
　　　　　　　　　　　　樓
送達代收人　丁○○
上列抗告人因相對人就被繼承人林麗芹指定遺產管理人事件，對
於民國94年9月23日本院94年度財管字第20號裁定提起抗告，本
院裁定如左：
      主      文
抗告駁回。
抗告程序費用由抗告人負擔。
      理      由
一、按先順序繼承人均拋棄其繼承權時，由次順序之繼承人繼承
    ，其次順序繼承人有無不明或第四順序之繼承人均拋棄其繼
    承權者，準用關於無人承認繼承之規定；又按繼承開始時，
    繼承人之有無不明者，由親屬會議於1個月內選定遺產管理
    人，並將繼承開始及選定遺產管理人之事由，向法院報明；
　　又按第1178條所定之期限屆滿，無繼承人承認繼承時，其遺
  　產於清償債權，並交付遺贈物後，如有賸餘，歸屬國庫；又
    按繼承人有無不明而不能依民法第1177條選定遺產管理人時
    ，得由利害關係人聲請法院選任之，民法第1176條第6項、
    第1177條、第1185條及第1178條第2項分別定有明文。
二、本件聲請人即相對人於原審法院聲請意旨略稱：被繼承人林
    麗芹（女，民國○○年○月○○日生，身分證統一編號：Ｚ000000
    000號）於92年2月6日簽發票面金額為新臺幣（下同）3萬元
    之本票1張予聲請人，詎經聲請人提示不獲付款，迭經催討
    無效，被繼承人尚積欠聲請人本金3萬元及自92年12月26日
    起至清償日止按年利率百分之20計算之利息，並按上開利率
    加計2成之違約金，被繼承人不幸於93年1月19日死亡，依民
    法第1147條之規定，繼承業已開始，惟因繼承人林智巍、林
    麗仙、林慧華均已全部拋棄繼承，聲請人又業已將被繼承人
    所有財產執行假扣押在案，茲因執行已無實益，以致聲請人
    無法辦理撤銷假扣押裁定並取回提存款，為保障聲請人之權
    益，故聲請裁定選定林麗芹之遺產管理人等語。
三、原審法院裁定略稱：相對人所主張之右揭事實，業經相對人
    提出本票影本、戶籍謄本影本、拋棄繼承影本等各1份為證
    ，聲請人主張之事實堪信為真實，並認以選任財政部國有財
    產局臺灣南區辦事處臺南分處為被繼承人之遺產管理人為適
    當等語。
四、抗告意旨略稱：(一)按司法院74年10月15日台廳1字第05786
    號函示第2項第3款：「嗣後各地方法院受理有關無人承認繼
    承遺產管理事件時，先順序繼承人均拋棄繼承，其次順序繼
    承人有無不明而應准用關於無人承認繼承之規定時，應先審
    核可否依民第1177條規定選定遺產管理人，如無法選定遺產
    管理人者，因此類拋棄繼承事件，多屬遺債大於遺產，形同
    破產，儘量避免選任國有財產局為遺產管理人。」，本件被
    繼承人之法定繼承人之所以拋棄繼承，不外乎被繼承人之遺
    債大於遺產，形同破產，此時應儘量避免選任抗告人為遺產
    管理人，原裁定已違反上開函示之意旨。（二）因抗告人係
    國庫之管理機關，而國庫對於無人承認繼承之遺產向有期待
    權，因此於被繼承人尚有剩餘遺產得以歸屬國庫之情形下，
    選任抗告人為遺產管理人方有實益。但審究本案，遺債可能
    大於遺產，若選任抗告人為遺產管理人，抗告人仍須盡善良
    管理人之責任而為其管理遺產、處理債務，其間所將耗費之
    人力、時間實難以金錢衡量，管理期間所須之花費亦由國庫
    代為墊付，而若落得其遺產不足以清償，國庫利益受損，甚
    且造成國家資源之浪費。（三）現行法令並無已拋棄繼承之
    繼承人不得充任遺產管理人之規定，被繼承人之繼承人林智
    巍、林麗仙、林慧穎、林慧華雖均已全部拋棄繼承，但對於
    被繼承人生前之債權債務關係應較清楚，且其相關印鑑、產
    權證明以及重要文件亦均仍由渠等保管中，足認林智巍、林
    麗仙、林慧華有協助清理遺產之能力，故應由渠等擔任遺產
    管理人較為適當等語。
五、經查：
（一）司法院之右揭函示，僅謂儘量避免選任抗告人為遺產管理
      人，並非謂不得選任抗告人為遺產管理人，換言之，若抗
      告人適當時，亦得被選任為遺產管理人。又被繼承人生前
      之債權債務關係及有關產權證明文件、印鑑，抗告人得依
      其他方式獲悉或取得，抗告人在管理遺產上並無困難，且
      繼承人林智巍、林麗仙、林慧穎、林慧華既均已拋棄繼承
      ，且均已無利害關係，若選定渠等為遺產管理人，難期渠
      等將來執行職務均能克盡職守，又相對人遠東國際商業銀
      行股份有限公司係債權人，具有利害關係人，若選定渠為
      遺產管理人，難期將來執行職務必能公正客觀，實不宜選
　　　任已拋棄繼承之繼承人林智巍、林麗仙、林慧穎、林慧華
  　　及相對人為遺產管理人。
（二）被繼承人之遺產，於遺產管理人完成清償債權並交付遺贈
      物等清算程序前，是否有賸餘，無從知悉，又各順序之繼
      承人均拋棄繼承者，其剩餘財產歸屬國庫，而抗告人係國
      有財產事務之管理機關，為國有財產法第9條第1項、第2
      項所明定，抗告人自備有財產管理之專才，雖抗告人經費
　　　支出屬國家資源，但保護無人繼承財產之債權人之權利，
　　　亦屬政府之義務，故本院認關於遺產管理之實際運作，仍
　　  以選任國有財產局為遺產管理人較為妥適。
六、綜上所述，原審法院選任抗告人為被繼承人之遺產管理人，
    並無不合，抗告意旨聲明廢棄原裁定，非有理由，應予駁回
    。
七、據上論結，本件抗告為無理由，爰依非訟事件法第21條第2
    項，第46條，民事訴訟法第495條之1第1項、第449條第1項
　　、第78條，裁定如主文。
中　　華　　民　　國　　94　　年　　11　　月　　21　　日
                         家事庭審判長法　官　陳　美　燕
                                     法　官　廖　建　彥
                                     法　官  彭　振　湘
右為正本係照原本作成。
抗告人如不服本裁定，僅得於收受本裁定正本送達後10日內以適
用法規顯有錯誤為理由，向本院提出再抗告狀（須附繕本一份及
繳納再抗告裁判費新台幣1000元），並經本院許可後始可再抗告
。
中　　華　　民　　國　　94　　年　　11　　月　　21　　日
                                     書記官　周　曉　萍
